【裁判字號】    94,訴,932
【裁判日期】    950310
【裁判案由】    分配價金
【裁判全文】
臺灣板橋地方法院民事判決               94年度訴字第932號
原      告  乙○○
訴訟代理人  陳長甫律師
被      告  甲○○
上列當事人間分配價金事件，本院於民國95年2 月24日言詞辯論
終結，判決如下：
    主  文
被告應給付原告新臺幣壹佰參拾貳萬伍仟柒佰捌拾元。
訴訟費用由被告負擔。
本判決第一項於原告以新臺幣肆拾伍萬元為被告供擔保後，得為
假執行。但被告如於執行標的物拍定、變賣或物之交付前，以新
臺幣壹佰參拾貳萬伍仟柒佰捌拾元為原告預供擔保，或將請求標
的物提存，得免為假執行。
    事實及理由
一、程序方面：原告於訴狀送達後，將訴之聲明由「被告應給付
    原告新臺幣（下同）100萬元」變更為「被告應給付原告1,3
    25,780元」，屬擴張應受判決事項之聲明，核其請求之基礎
    事實同一，亦不甚礙被告之防禦及訴訟之終結，依民事訴訟
    法第255 條第1 項第2、3、7 款之規定，應予准許。
二、原告主張：
  (一)坐落門牌號碼為臺北縣永和市○○路801 號1 樓之房屋及其
    （基地）土地之應有部分（下稱系爭房地），為原告與兩造
    之母親陳錦蓮於民國74年間所出資購買，而借用被告名義登
    記。於91年2 月間母陳錦蓮病重，兩造依陳錦蓮指示，由兩
    造及訴外人即原告另位兄長林政宏三方書立協議書，協議系
    爭房地於陳錦蓮生前不得處分，陳錦蓮過世時，三方同意將
    系爭房地出售，所得價金扣除應負稅金後，三方各得三分之
    一。嗣陳錦蓮於91年3 月30日死亡，被告竟拒絕出售系爭房
    地分配價金予原告，系爭房地於93年間已遭被告之債權人聲
    請本院民事執行處強制執行，而由本院民事執行處以93年度
    執字第15964 號查封拍賣，其拍定之價格為4,200,002 元，
    扣除增值稅222,660元，餘3,977,342 元，原告依協議書第2
    條得請求分配三分之一即1,325,780元。爰依協議書第2條之
    規定訴請如訴之聲明所示。
  (二)系爭房地係兩造母親陳錦蓮借用被告名義登記，實際所有權
    人為陳錦蓮，並非被告。上開協議書簽訂時，係出於被告自
    由意識，被告並無受詐欺而簽訂，協議書合法有效。且其性
    質非屬被告之贈與。上開協議書並無違反公序良俗。被告對
    原告並無不當得利請求權，無從主張抵銷。系爭房地並非被
    告所有，被告即無因他人占用系爭不動產，而受有損害。況
    系爭房地係訴外人林政宏依實際所有權人陳錦蓮同意所占用
    ，而原告與林政宏於系爭房地為家長家屬關係，原告僅係占
    有輔助人，是林政宏占用系爭房地有法律上原因，且原告係
    占有輔助人，非實際占有人，被告對原告並無無權占用系爭
    房地之不當得利請求權甚明，無從據以對原告本件價金分配
    請求權主張抵銷等語。併為聲明：1.被告應給付原告1,325,
    780元。2.原告願供擔保，請准宣告假執行。
三、被告則以：
  (一)系爭房地為被告所有，被告於51年出生，自高中時即開始打
    工，畢業後即到中藥行上班，被告將所有薪資皆交給母親陳
    錦蓮代為理財，而於74年間由陳錦蓮將為被告保管之歷年薪
    資購買系爭房地。被告於76年12月23日立讓渡書，係因陳錦
    蓮誤解被告之妻係因被告有房子而嫁給被告，被告為求陳錦
    蓮心安而立下上開讓渡書，此後近20載，陳錦蓮從未要求被
    告移轉系爭房地之所有權，且已罹於15年之請求權時效。陳
    錦蓮於91年1 月28日所立之同意書，並非陳錦蓮所簽立及蓋
    章，係由訴外人戴燈秀所寫，與事實不符，亦恐涉有偽造文
    書之嫌。證人林美杏稱系爭房地是母親陳錦蓮的，其係兩造
    之大姐，與被告之弟林政宏、妹即原告連成一氣，其證詞偏
    頗不公。
  (二)被告基於為使母親陳錦蓮患病期間受到妥善照顧之孝心，竟
    遭原告等人詐欺而簽訂協議書，事後發現已撤銷意思表示，
    故該協議書失其效力。被告母親陳錦蓮於91年2 月23日入住
    關渡和信醫院，翌日癱瘓在床，皆由被告看護，至91年2 月
    27日被告因連日看護已病之母陳錦蓮，無法休息，已陷入意
    識不明狀態，訴外人林美杏告知被告：「母親病重需要人手
    輪流照顧，只要你簽下協議書，林政宏、乙○○就會好好照
    顧母親。」等語，而訴外人陳長甫律師對被告稱：「這協議
    書無效」等語，日後，被告始發覺受騙。被告發覺係受欺騙
    時，即已撤銷簽立協議書之意思表示，是該協議書依民法第
    92條規定業已失其效力。縱認該協議書不因被告受詐欺經撤
    銷而無效，依其內容，原告得無償取得系爭房地出賣之三分
    之一價金，而探討當事人之真意，係屬附負擔之贈與契約－
    原告如妥善看護母親，被告即願意將所有系爭房地所賣得價
    金三分之一贈與原告，被告並未移轉價金所有權予原告，被
    告得撤銷之，且經被告於另訴（本院91年度訴字第339 號）
    撤銷之。又原告主張系爭房地為母親陳錦蓮所有，則兩造及
    林政宏三方書立協議書於第2 條約定，陳錦蓮過世時，三方
    同意將系爭房地出售，所得價金扣除應負稅金後，三方各得
    三分之一等語，排除兩造大姐林美杏之應繼分，且欺騙兩造
    之母親陳錦蓮，有違我國崇尚孝悌之善良風俗，依民法第72
    條即屬無效。
  (三)縱認原告依該協議書之請求為有理由，但原告自74年以來即
    無權占用被告所有之系爭房地，被告對原告享有相當於租金
    之不當得利返還請求權，被告主張抵銷之。系爭房地若出租
    他人，每月租金為3 萬元，因系爭房地於94年4 月27日拍定
    ，故被告得請求原告返還相當於5 年租金之利益180 萬元，
    被告就原告請求範圍內主張抵銷之，逾越部分並保留請求等
    語，資為抗辯。併為答辯聲明：1.原告之訴及其假執行之聲
    請均駁回。2.如受不利判決，願供擔保請准宣告免為假執行
    。
四、兩造均不爭執之事實：
  (一)系爭房地係登記被告名義。兩造及訴外人林政宏三方於91年
    2 月27日書立協議書，協議系爭房地於陳錦蓮生前不得處分
    ，陳錦蓮過世時，三方同意將系爭房地出售，所得價金扣除
    應負稅金後，三方各得三分之一。
  (二)嗣陳錦蓮於91年3 月30日死亡。系爭房地於91年9 、10月間
    因被告之債權人陳銘宗聲請強制執行遭本院民事執行處以91
    年度執字第22949號查封，嗣於94年4月27日經本院民事執行
    處以93年度執字第15964號拍定，其拍定之價格為4,200,002
    元，扣除增值稅222,660元，餘3,977,342元。
  (三)原告與訴外人林政宏共同對被告訴請損害賠償事件，業經本
    院以92年度訴字第339號判決確定。
五、原告主張：系爭房地為原告與兩造之母親陳錦蓮於74年間所
    出資購買，而借用被告名義登記。於91年2 月間母陳錦蓮病
    重，由兩造及訴外人林政宏三方書立協議書，協議系爭房地
    於陳錦蓮生前不得處分，陳錦蓮過世時，三方同意將系爭房
    地出售，所得價金扣除應負稅金後，三方各得三分之一。嗣
    陳錦蓮於91年3 月30日死亡，且系爭房地由本院民事執行處
    以93年度執字第15964 號拍定，其拍定之價格為4,200,002
    元，扣除增值稅222,660元，餘3,977,342元，原告依上開協
    議書第2 條得請求分配三分之一即1,325,780 元等語。被告
    則辯稱如上。經查：
  (一)系爭房地係登記被告名義。兩造及訴外人林政宏三方於91年
    2 月27日書立協議書，協議系爭房地於陳錦蓮生前不得處分
    ，陳錦蓮過世時，三方同意將系爭房地出售，所得價金扣除
    應負稅金後，三方各得三分之一。嗣陳錦蓮於91年3 月30日
    死亡。系爭房地於91年9 、10月間因被告之債權人陳銘宗聲
    請強制執行遭本院民事執行處以91年度執字第22949 號查封
    ，嗣於94年4月27日經本院民事執行處以93年度執字第15964
    號拍定，其拍定之價格為4,200,002元，扣除增值稅222,660
    元，餘3,977,342 元之事實，為兩造所不爭執，並有兩造及
    訴外人林政宏三方於91年2 月27日書立協議書、陳錦蓮之戶
    籍謄本及個人基本資料、本院民事執行處94年3 月18日板院
    通93執宿字第15964號函、本院民事執行處94年5月26日板院
    通93執宿字第15964 號函及所附之分配表（見本院94年度重
    調字第77號卷第5 至10頁、本院卷第15至18頁）為證，應信
    為真。
  (二)按因被詐欺或被脅迫，而為意思表示者，表意人得撤銷其意
    思表示，民法第92條第1 項前段固有明文。惟主張被詐欺或
    被脅迫而為表示之當事人，應就此事實負舉證責任，上訴人
    就此既亦自承其無法舉證證明，則其抗辯有受詐欺脅迫之情
    云云，實不足採信，從而上訴人無由依民法第92條撤銷其和
    解之意思表示，兩造間之和解契約，仍屬有效（最高法院89
    年上字第485 號判決意旨參照）。被告辯稱：被告於91年2
    月27日簽立上開協議書時，因連日看護已病之母陳錦蓮，無
    法休息，已陷入意識不明狀態，訴外人林美杏告知被告：「
    母親病重需要人手輪流照顧，只要你簽下協議書，林政宏、
    乙○○就會好好照顧母親。」等語，而訴外人陳長甫律師對
    被告稱：「這協議書無效」等語，日後，被告始發覺受騙。
    被告發覺係受欺騙時，即已撤銷簽立協議書之意思表示，是
    該協議書依民法第92條規定業已失其效力云云。原告則主張
    ：上開協議書被告簽立時，精神狀態良好，並無受詐欺、脅
    迫，而出於其真意所為，被告自應受其拘束等語。經查，原
    告與訴外人林政宏共同對被告訴請損害賠償事件，業經本院
    以92年度訴字第339 號判決確定等情，為兩造所不爭執，並
    有該判決及證人戴燈秀、蔡添登之筆錄（見本院卷第19至31
    頁）為證，復經本院依職權調閱本院92年度訴字第339 號卷
    查明屬實。又本院92年度訴字第339 號事件審理時，證人戴
    燈秀到庭結證稱：「．．．後來簽的協議書（諭辨認協議書
    ）我有看過，是在簽的時候我有看過．．．，寫這份的時候
    被告的意識清楚。」等語，證人即兩造之姐夫蔡添登亦證稱
    ：「簽協議書的時候我有在場，是為了不要爭執財產，他們
    才簽下的，內容是律師寫的，當時被告甲○○的精神狀況很
    好．．．。陳長甫律師沒有講這些話（協議書沒有法律效用
    ）。」等語，證人林美杏證稱：「所以這房屋是我媽媽陳錦
    蓮的，因為被告甲○○是大兒子，所以登記在他名下，假如
    踏進法院的話，我就要把我這份捐出去。當初協議書的性質
    ，因為母親躺在床上，而房子是大兒子的名字，為了保障其
    他弟妹，所以才找律師來簽．．．。」等語，足見兩造與林
    政宏三方簽立上開協議書時，被告精神狀態良好，其意思能
    力並無欠缺。被告空言抗辯，復未能就其所辯之事實舉證以
    實其說，則依上開說明，應認被告此部分之抗辯，尚乏依據
    ，洵無可採。
  (三)上開協議書開宗明義即載明：被告、林政宏及原告茲為三方
    母親（即陳錦蓮）出資購買信託登記於被告名下之系爭房地
    ，三方徵得母親同意，三方同意依如下協議分配系爭房地等
    語（見本院94年度重調字第77號卷第5至6頁）。足見系爭房
    地確係陳錦蓮出資購買信託登記於被告名下，系爭房地為陳
    錦蓮所有，始由被告、林政宏及原告三方徵得陳錦蓮同意，
    而協議分配系爭房地（如上開協議書第2 條所示），並非任
    何一方之贈與契約，更非被告所稱之附負擔之贈與契約－原
    告如妥善看護母親，被告即願意將所有系爭房地所賣得價金
    三分之一贈與原告，故被告並無任何得以單方撤銷上開協議
    之權限。被告於另訴（本院91年度訴字第339 號）撤銷上開
    協議，並不生撤銷之效力。再者，上開協議既係由被告、林
    政宏及原告三方徵得陳錦蓮同意後為之（已如前述），即無
    欺騙陳錦蓮之情形，而依上開證人林美杏之證詞及本院92年
    度訴字第339 號事件審理時，證人戴燈秀證稱：「．．．（
    協議書）在簽的時候我有看過，他媽媽已經病危，叫他大女
    兒林美杏請律師來寫．．．。」、「．．．，大女兒林美杏
    說那一份要給弟妹。」等語，證人蔡添登亦證稱：「簽這份
    之前我岳母知道要就系爭房屋簽這份協議書．．．。」等語
    ，可知被告、林政宏及原告三方簽立上開協議書時，兩造之
    大姐林美杏係自願拋棄其應繼分，而未參與該協議，並無「
    非法」排除兩造大姐林美杏之應繼分。是被告此部分之抗辯
    ，即乏依據，洵不足取。
  (四)訴外人林政宏訴請被告履行上開協議事件（案號：本院94年
    度訴字第1222號）中，被告就兩造之母陳錦蓮係系爭房地之
    委託人，被告係受託人，而陳錦蓮已同意原告、林政宏2 人
    居住於系爭房地內等情，亦不爭執（見本院94年度訴字第12
    22號卷第23頁），則陳錦蓮將系爭房地信託於被告名下，係
    以「同意原告、林政宏2 人居住」為條件，此應為此項信託
    之本旨之一，是就此觀之，原告居住於系爭房地，應係有合
    法權源，難認有何不當得利可言。更退一步言之，縱認原告
    使用系爭房地係符合不當得利，使被告受有相當於租金之損
    失，惟被告於陳報狀亦陳稱：「．．．四、母親生前認為，
    林政宏及乙○○住我的房屋，所以數年來每個月皆付我房租
    ，所有的親戚、朋友皆知，證人蔡雪蕊（多年好友）、林政
    宏（即本件原告），甚至林美杏、乙○○都在（板橋地檢署
    ）92年度偵字第18522 號及93年度偵續字第87號偵查庭供稱
    母親生前每個月都會拿錢給被告，甚至91年3 月間還主動要
    求乙○○代領20,000支付部分房租給被告。」等語（見本院
    94年度訴字第1222號卷第55頁至第56頁），是如依被告所稱
    原告無權占用系爭房地為真，惟其使用之對價亦已由陳錦蓮
    支付，被告對原告亦無何債權得請求。此有本院94年度訴字
    第1222號民事判決（見本院卷第122至134頁）附卷可稽，是
    被告以原告積欠其相當於租金之不當得利債務已超過本件原
    告之請求，而為抵銷之抗辯等情，亦乏依據，自不足採信。
  (五)基上，兩造及訴外人林政宏三方於91年2 月27日書立協議書
    ，協議系爭房地於陳錦蓮生前不得處分，陳錦蓮過世時，三
    方同意將系爭房地出售，所得價金扣除應負稅金後，三方各
    得三分之一。嗣陳錦蓮已於91年3 月30日死亡。系爭房地亦
    於94年4月27日經本院民事執行處以93年度執字第15964號拍
    定，其拍定之價格為4,200,002元，扣除增值稅222,660元，
    餘3,977,342 元之事實，已如前述，則原告主張：原告依協
    議書第2 條得請求分配三分之一即1,325,780 元，而訴請被
    告如數給付等語，即屬有據，應予准許。
六、從而，原告依上開協議書第2 條規定，請求被告給付原告1,
    325,780元，為有理由，應予准許。
七、兩造分別陳明願供擔保請准宣告假執行或免為假執行，經核
    並無不合，爰各酌定相當之擔保金額，予以准許。
八、本件事證已臻明確，兩造其餘攻擊、防禦方法及舉證，經本
    院審酌後，認對於判決結果均無影響，爰不一一論述，併此
    指明。
據上論結，本件原告之訴為有理由，依民事訴訟法第78條、第39
0條第2項、第392條，判決如主文。
中    華    民    國    95    年    3     月    10    日
                  民事第一庭    法  官  楊千儀
以上正本證明與原本無異。
如對本判決上訴，須於判決送達後20日內向本院提出上訴狀（需
按他造人數附繕本）。
中    華    民    國    95    年    3     月    10    日
                                書記官  簡青根


司法院資訊處製作；財團法人民間司法改革基金會備份。
